【裁判字號】    94,重國,6
【裁判日期】    951121
【裁判案由】    國家賠償
【裁判全文】
臺灣臺中地方法院民事判決  94年度重國字第6號
原      告  己○○
            庚○○
            辛○○
            戊○○
                      樓之1
            丑○○○
            子○○
            癸○○
            李劉碧姣
            壬○○
上9原告共同訴訟代理人
            李淑女  律師
被      告  行政院農業委員會水土保持局第二工程所
法定代理人  甲○○
訴訟代理人  許博堯  律師
被      告  台中縣新社鄉公所
                      號
法定代理人  乙○○
訴訟代理人  陳惠伶  律師
複代理人    丙○○
當事人間國家賠償事件，本院於94年11月7日言詞辯論終結，判
決如下：
    主      文
原告之訴及假執行之聲請均駁回。
訴訟費用由原告負擔。
    事實及理由
壹、兩造之聲明：
  一、原告：(一)被告等應連帶給付新台幣（下同）1,516,267元
      與原告及其他共有人，及自起訴狀繕本送達之翌日起至清
      償日止，按年息5%計算之利息。(二)訴訟費用由被告共同負
      擔。(三)願供擔保，請准予宣告假執行。
  二、被告：(一)原告之訴駁回。(二)訴訟費用由原告負擔。(三)如受
      不利判決，被告願供擔保，請准宣告免為假執行。
貳、原告起訴主張：原告等9人所共有之台中縣新社鄉○○○段
    第395地號土地（下稱系爭土地），與訴外人羅名維所有之
    同地段第265地號、訴外人梁光榮所有之同地段第177、178
    、300等地號、及訴外人張順安所有之同地段第394地號土地
    相鄰。被告行政院農業委員會水土保持局第二工程所（下稱
    水保局二工所）之課員洪崇仁、被告台中縣新社鄉公所建設
    課之課長劉志恭明知未經原告及其他共有人之同意，竟擅自
    於民國（下同）90年12月30日在系爭土地上施作「食水嵙10
    鄰登山步道工程」，並欲在系爭土地上興建水庫，以供羅名
    維等3人開發土地，原告等9人於94年3月27日返鄉祭祖時發
    現上情，被告機關在未有相關補償措施之前，即強制將系爭
    土地開闢為道路，侵害原告等9人系爭共有土地之所有權，
    原告等9人向被告水保局二工局請求賠償，惟遭其未附理由
    而拒絕賠償。系爭土地上遭砍伐之林木價值共232,767元，
    而將被告等擅自鋪設之道路及水溝等設施回復原狀所須之費
    用為1,283,500元，爰依國家賠償法第2條第2項之規定，請
    求判決如聲明所示。
參、被告水保局二工所則以：原告等因共有之系爭土地所有權受
    損害而請求被告等賠償，應由該筆土地之全體共有人起訴，
    當事人始為適格；本件「食水嵙10鄰登山步道工程」係由新
    社鄉中正村食水嵙坑農村重建推動委員會向新社鄉公所提出
    ，經被告機關之上級機關行政院農業委員會水土保持局（下
    稱水保局）核定後交被告機關執行；系爭土地位於中93縣號
    道石岡往新社1至2K處，其上本有供附近居民及不特定公眾
    通行之農路存在，「食水嵙10鄰登山步道工程」係依原有農
    路之道路形狀及路寬施作，該農路存在已久，無人記得其存
    在之確實起始時點，應認有公用地役關係存在，原告等就系
    爭土地成為通路之部分，已無法自由使用收益，其補償關係
    屬公法上之權利義務，與私法上侵權行為損害賠償無涉。至
    於原告所指興建水庫部分，則係93年7月2日敏督利颱風過境
    ，同地段第396、第397地號等相鄰之土地交接處發生崩塌，
    系爭土地邊緣之天然排水坑溝遭大量雜木及土石堵塞，造成
    下游居民財物損失，被告機關研判下游居民之損失，乃因系
    爭土地邊緣之天然坑溝未能發揮排水功能所致，乃由水保局
    在「食水嵙農園景觀及道路改善工程」下編列預，由被告機
    關在94年4、5月間在系爭土地旁施作坑溝排水改善工程，而
    非興建水庫；「食水嵙10鄰登山步道工程」只占用系爭土地
    之一部分，且原告等9人並非系爭土地之全體共有人，原告
    應不得請求系爭土地全部之損害賠償；再「食水嵙10鄰登山
    步道工程」完成於92年12月30日，原告請求賠償已逾2年之
    時效期間等語，資為抗辯。
肆、被告新社鄉公所則以：原告請求賠償未先以書面向被告新社
    鄉公所請求，其訴為不合法；原告等就系爭土地之全部請求
    損害賠償，應以該地之全體共有人為原告，惟原告等9人並
    非全體共有人，則原告提起本件訴訟當事人不適格。「食水
    嵙10 鄰登山步道工程」之執行機關並非被告新社鄉公所，
    原告等請求被告新社鄉公所與被告水保局二工所負連帶損害
    賠償責任，於法不合。「食水嵙10鄰登山步道」、「食水嵙
    農園景觀及道路改善工程」均係原有公共設施，因災受損而
    由水保局所進行重建，並未違反法令而侵害原告等之權利；
    況原告等就系爭土地所有權應有部分合計為2分之1，卻請求
    被告台中縣新社鄉公所賠償系爭土地全部之損害，應屬無據
    ；原告既每年皆前往系爭土地掃墓，則原告等應於91年間即
    已知悉「食水嵙10鄰登山步道工程」之存在，原告等遲至94
    年始請求國家賠償，業已逾2年之請求權時效等語，資為抗
    辯。
伍、經查：
  一、原告起訴原請求被告應連帶給付原告6,534,403元及其利
      息，嗣於95年9月22日以書狀減縮其聲明為如聲明所示，
      核屬減縮應受判決事項之聲明，且請求之原因事實核屬同
      一，依民事訴訟法第255條第1項第2款、第3款之規定，應
      予准許。又被告水保局二工所之原法定代理人丁○○因職
      務異動而代理權消滅，新任法定代理人甲○○具狀聲明承
      受訴訟，經核於法並無不合，應予准許。
  二、依國家賠償法請求損害賠償時，應先以書面向賠償義務機
      關請求之。賠償義務機關對於前項請求，應即與請求權人
      協議。協議成立時，應作成協議書，該項協議書得為執行
      名義。該法第10條定有明文。又國家賠償法上之協議制度
      ，乃賠償義務機關與請求權人間關於國家賠償事件所為之
      協商，依照國家賠償法第10條、第11條規定之意旨，係屬
      訴訟前之先行程序，此為訴權存在必備之要件（最高法院
      85年度台上字第2552號判決意旨參照），如未踐行此項協
      議程序即行起訴，法院應認原告之訴不合法而予裁定駁回
      。本件原告於起訴之前，曾向被告水保局二工所請求，經
      協議不成立，有原告所提出之國家賠償事件協議不成立證
      明書在卷可稽（本院卷第42頁），另原告以「陳情書」向
      被告新社鄉公所請求國家賠償，經被告新社鄉公所以94年
      5月10日以「己○○等9人陳情本鄉中正村食水嵙坑（8.9.
      10鄰）農村聚落重建工程申請國家賠償乙案，經查係為貴
      所執行辦理，移請卓處」等語，而將原告之陳情書移請被
      告水保局二工所處理，並副知原告等人，亦有陳情書及新
      社鄉公所函在卷可稽（本院卷第136頁、第150頁），核其
      情形亦屬被告新社鄉公所自認無賠償之義務而逕予拒絕（
      國家賠償法施行細則第19條），原告對被告新社鄉公所提
      起本件國家賠償訴訟，亦屬合法。查國家賠償法雖規定提
      起國家賠償訴訟應先以書面向賠償義務機關請求，並行協
      議之程序，但並未限制起訴請求賠償之金額、方式，須與
      先前書面請求之內容悉相符合；且國家賠償之請求須以書
      面為之，該項書面亦不限於名稱為「國家賠償請求書」之
      書面，被告新社鄉公所主張原告所提出之書面為「陳情書
      」，請求賠償之金額為「該長約20 0公尺、4公尺寬水泥
      瀝青混合鋪設道路2倍工程造價之金錢數額，該侵權道路
      前、後進出口封鎖並回復計畫蓄水庫用地原地貌及損害林
      木之植栽（回復結果須符合水土保持法及相關法令規定）
      」，與起訴請求之內容不合，就本件訴訟原告未對被告新
      社鄉公所提出「國家賠償請求書」，為不合法云云，亦非
      可採。
  四、又當事人適格，係指當事人就具體特定之訴訟，得以自己
      之名義為原告或被告，而受為訴訟標的法律關係之本案判
      決之資格而言。本件原告主張係其等繼承劉萬祥就系爭土
      地之應有部分，原告等9人之應有部分各為1/18，因被告
      機關之公務員洪崇仁、劉志恭之故意行為，未經原告及其
      他共有人之同意，擅自在系爭土地上施作「食水嵙10鄰登
      山步道工程」及興建水庫，侵害原告等9人系爭土地之權
      利，爰請求國家賠償等語，依原告之上開主張，原告係行
      使準共有之國家賠償請求權，該項權利並非依法律之規定
      必須數人一同起訴或數人一同被訴（參照司法院院字第
      1950號解釋），被告水保局二工所、新社鄉公所主張原告
      等9人未與其他共有人一同起訴，當事人為不適格云云，
      亦非可採。
  五、本件原告主張被告水保局二工所於系爭土地施作「食水嵙
      10鄰登山步道工程」，及94年4、5月在系爭土地上施作工
      程等各節為兩造所不爭，並經本院勘驗屬實，且有原告所
      提出之照片在卷可稽，自可信為真實。按國家損害賠償，
      除依本法規定外，適用民法規定。國家賠償法第5條定有
      明文。又民法第831條規定：「本節規定（指民法第三編
      物權第一章第四節共有之規定），於所有權以外之財產權
      ，由數人共有或公同共有者準用之」。本件原告係行使準
      共有之國家賠償請求權（詳前述），無須全體準共有人一
      同起訴，已如前述，而民法第821條規定，各共有人對於
      第三人得就共有物之全部為本於所有權之請求，所謂本於
      所有權之請求權，係指民法第767條所規定之物權的請求
      權而言，故對於無權占有或侵奪共有物者，請求返還共有
      物之訴，對於妨害共有權者，請求除去妨害之訴，對於有
      妨害共有權之虞者，請求防止妨害之訴，皆得由各共有人
      單獨提起，惟請求返還共有物之訴，依民法第821條但書
      之規定，應求為命被告向共有人全體返還共有物之判決，
      不得請求僅向自己返還。至債權的請求權，例如共有物因
      侵權行為而滅失毀損之損害賠償請求權，固不在民法第
      821條規定之列，惟應以金錢賠償損害時，其請求權為可
      分債權，各共有人僅得按其應有部分，請求賠償（參照司
      法院院字第1950號解釋），本件原告行使準共有之國家賠
      償請求權，請求被告機關金錢賠償，其請求權為可分債權
      ，依前開說明，原告僅得各按其應有部分請求賠償，原告
      請求被告等應連帶給付1,516,267元及其利息與原告及其
      他共有人，於法無據，應予駁回。假執行之聲請亦無所依
      附，應一併駁回之。
  六、兩造其餘主張及所提證據與本院上開論斷無涉或無違，不
      予贅述。
陸、結論：原告之訴為無理由，依民事訴訟法第78條，判決如主
    文。
中    華    民    國    95    年    11    月    21    日
                  民事第四庭    法  官  王銘
正本係照原本作成。
如對本判決上訴，須於判決送達後20日內向本院提出上訴狀。
中    華    民    國    95    年    11    月    21    日
                                書記官


司法院資訊處製作；財團法人民間司法改革基金會備份。
